臺灣臺南地方法院民事判決　　　　　　 99年度簡上字第175號
上　訴　人　薛釗士
　　　　　　江薛靜枝
　　　　　　薛瑞英
共　　　同
訴訟代理人　劉意律師
上　訴　人　薛澤鑫
　　　　　　薛恭貴
　　　　　　薛憲秋
　　　　　　薛人傑
　　　　　　薛淑惠
　　　　　　薛藍宇
被　上訴人　行政院農業委員會林務局嘉義林區管理處
法定代理人　廖一光
訴訟代理人　張雯峰律師
複　代理人　奚淑芳律師
上列當事人間請求返還土地事件，上訴人對於民國99年8月31日
本院柳營簡易庭98年度營簡字第380號第一審簡易判決不服，提
起上訴，經本院於民國100年11月23日言詞辯論終結，判決如下:
    主      文
原判決第一項關於命上訴人將坐落臺南市東山區○○○○段二二
、一三、二九地號土地上如附圖即臺南縣白河地政事務所九十八
年十一月四日白地測土字第一二七三○○號複丈成果圖所示編號
B1、B2之地上物拆除，及返還上開所坐落土地部分，暨該部分假
執行之宣告與訴訟費用之裁判均廢棄。
原判決第二項關於命上訴人給付超過新臺幣貳萬零肆拾壹元，及
自民國九十九年九月一日起至清償日止，按週年利率百分之五計
算之利息部分，及該部分假執行之宣告暨訴訟費用之裁判均廢棄
。
前開廢棄部分，被上訴人在第一審簡易之訴及假執行之聲請均駁
回。
其餘上訴駁回。
第一審、第二審訴訟費用由被上訴人負擔十分之一，餘由上訴人
負擔。
本判決命上訴人給付部分，於被上訴人以新臺幣柒拾陸萬捌仟元
為上訴人預供擔保後，得假執行；但上訴人如以新臺幣貳佰拾
萬伍仟肆佰貳拾貳元為上訴人預供擔保，得免為假執行。
    事實及理由
甲、程序方面：
壹、按因訴之變更、追加或提起反訴，致其訴之全部或一部，不
    屬第427條第1項及第2項之範圍者，除當事人合意繼續適用
    簡易程序外，法院應以裁定改用通常訴訟程序，並由原法官
    繼續審理，民事訴訟法第435條定有明文。本件本訴之被上
    訴人依所有物返還請求權、租賃物返還請求權、不當得利之
    法律關係訴請拆屋還地及給付相當於租金之不當得利，起訴
    時訴訟標的價額原未逾新臺幣（下同）500,000元，嗣於民
    國99年4月20日追加聲明，致訴訟標的價額逾越500,000元，
    惟兩造合意繼續適用簡易程序，依前開規定，本院自得適用
    簡易程序繼續審理，合先說明。
貳、按訴訟標的對於共同訴訟之各人必須合一確定者，共同訴訟
    人中一人之行為有利益於共同訴訟人者，其效力及於全體；
    不利益者，對於全體不生效力，民事訴訟法第56條第1項第1
    款定有明文。查坐落臺南市東山區○○○○段22、13、29地
    號土地（原標示為大埔事業區第20林班地，下合稱系爭土地
    ）上如原審判決附圖所示全部之地上物（下合稱系爭地上物
    ），依被上訴人原審主張均為訴外人即被繼承人薛萬所興建
    ，嗣由上訴人即繼承人薛釗士、江薛靜枝、薛瑞英、薛澤鑫
    、薛恭貴、薛憲秋、薛人傑、薛淑惠、薛藍宇繼承而公同共
    有，訴請拆屋還地，其訴訟標的對於前開地上物公同共有人
    各人必須合一確定，原審為被上訴人勝訴判決，上訴人薛釗
    士、江薛靜枝、薛瑞英不服提起上訴，核屬有利於共同訴訟
    人之行為，故其上訴效力應及於未提起上訴之薛澤鑫、薛恭
    貴、薛憲秋、薛人傑、薛淑惠、薛藍宇等六人，應視同上訴
    ，爰併列為上訴人。
、按當事人之法定代理人其代理權消滅者，應由有代理權之法
    定代理人承受訴訟，民事訴訟法第170條定有明文。查本件
    被上訴人之法定代理人於第二審上訴程序中，已由楊宏志變
    更為廖一光，有行政院農業委員會100年7月21日農人字第10
    00146221號令在卷可稽，揆諸前揭說明，其聲明以廖一光為
    被上訴人之法定代理人承受並續行訴訟，核無不合，應予准
    許。
肆、上訴人薛澤鑫、薛恭貴、薛憲秋、薛人傑、薛淑惠、薛藍宇
    均經合法通知，無正當理由，未於言詞辯論期日到場，均核
    無民事訴訟法第386條所列各款情形，爰依被上訴人之聲請
    ，由其一造辯論而為判決。
乙、實體事項：
壹、本訴部分：
一、被上訴人即原告起訴及於本院抗辯除與原判決記載相同，茲
    引用外，補稱：
  (一)系爭土地為中華民國所有，被上訴人為管理人。薛萬於65年
    11月22日向被上訴人承租系爭土地其中88坪（約290.9平方
    公尺即0.02909公頃，下稱系爭88坪承租地）用以建築房屋
    ，嗣於79年12月4日書立切結書予被上訴人，經臺灣省政府
    農林廳林務局同意後，照原租賃面積前移6公尺並更正租約
    位置而繼續承租，惟要求其申請重建基地建坪，不得超越原
    建坪面積；薛萬復於91年4月2日書立續約申請書予被上訴人
    ，雙方並於91年4月19日就系爭土地訂立國有林地暫准使用
    租賃契約書（下稱系爭租約）。今因租期業已於98年10月23
    日屆滿，雙方並未續租，且薛萬具備下列違約使用事實，該
    當終止租約事由，被上訴人於租約到期前亦得依約終止系爭
    租約，上訴人等為薛萬之繼承人，自應依系爭租約及民法第
    455條、第767條規定與繼承之法律關係，拆除系爭地上物並
    返還系爭土地：
  1.薛萬違反系爭租約第6條第3項規定，使用系爭土地違反法令
    ：依非都市土地使用管制規則第6條第1項、第7條之規定及
    第6條附表一之各種使用地容許使用項目及許可使用細目表
    之規定，同甲種建築用地才能作為宗教建築使用。系爭土地
    使用地目為「林業用地」，根本不能作為建築使用，然系爭
    土地上除原切結應拆除之舊屋由薛萬居住使用外，其他現有
    建物為三仙府、華陀院、功德堂、慈善會、禪堂，且設有宗
    教禮俗用之金爐，依一般經驗法則堪認屬宗教使用之建築，
    而非作為一般農舍使用，顯然違反前揭法令規定而具終止租
    約事由。
  2.薛萬違反系爭租約第6條第4項規定，簽約滿1年未依原定計
    畫使用土地：薛萬於79年11月16日以居住安全為由申請將原
    租約位置前移6公尺，嗣仍申請續租，因此系爭租約使用計
    畫為供作居住使用，未曾改變。至系爭租約所載「系爭土地
    現供房屋基地之用」之意，係指作為建屋之用，並不能當然
    解釋被上訴人有同意薛萬得以違法作為宗教用地使用。
  3.薛萬違反系爭租約第6條第6項約定，擅自擴大使用面積：依
    系爭租約約定使用面積僅為290平方公尺，然薛萬實際使用
    面積，依據臺南市白河地政事務所實測結果，薛萬管理使用
    之三仙府（即附圖所示編號B1建物）坐落面積為299.52平方
    公尺，已有擅自擴大使用面積之情形；又如附圖所示編號A1
    部分為水泥庭院、停車場及花樹植栽，設有金爐（如附圖所
    示編號B2部分）、洗手間（如附圖所示編號C部分），依經
    驗法則推斷，均為輔助三仙府使用，地上物部分則為附屬建
    物，則可推定上開部分亦為薛萬擅自擴大使用面積所興建。
  4.薛萬違反系爭租約第9條約定，未經核准變更使用用途：薛
    萬原租地建屋之目的為住屋使用，自不能擅自變更為宗教用
    途，然現變更使用目的情形甚明，故亦構成終止租約事由。
  (二)被上訴人得依民法第767條規定請求上訴人拆除華陀院、其
    附屬建物及地上物（即如附圖所示編號J1至J3、I1至I3部分
    ）返還坐落之土地：依臺灣高等法院臺南分院99年度上訴字
    第1190號違反森林法案件刑事判決及訴外人李忠恩於偵查時
    之證詞可知，系爭土地上華陀院及附屬建物、地上物部分，
    均為薛萬所興建，又華陀院並未作寺廟登記，應以實際興建
    之人為原始起造人而取得所有權，則薛萬乃實際負責興建華
    陀院之人，並以自己所有之意思而占有、管理、使用華陀院
    ，故華陀院之所有權人為薛萬，堪以認定。薛萬無權占有使
    用系爭土地並興建華陀院，上訴人等既為薛萬之繼承人，自
    應依民法第767條規定及繼承之法律關係，拆除上開建物及
    地上物，並返還所坐落之系爭土地。
  (三)綜上所述，薛萬違反系爭租約規定而擅建系爭地上物作為宗
    教使用，系爭租約已因上開事由終止，被上訴人自得擇一終
    止事由，依系爭租約及民法第455條、第767條規定與繼承之
    法律關係，請求上訴人基於繼承人地位拆除系爭地上物並返
    還系爭土地及給付相當租金之不當得利，本件上訴顯無理由
    ，併為答辯聲明：上訴駁回。
二、上訴人即被告上訴意旨及於本院抗辯除與原判決記載相同，
    茲引用外，補稱：
  (一)系爭租約雖因政策考量須以9年為期，但為避免造成土地利
    用不經濟並顧及承租人建屋利益，租約第3條約定承租人享
    有優先續租權，實務上只要承租人於期限內檢具有關證件提
    出續租申請，出租人當無拒絕之理，以維承租人信賴之保護
    。薛萬基於信賴系爭租約，付出鉅額費用建屋，自應受信賴
    保護享有優先續租權，則上訴人等因繼承關係亦享有優先續
    租權，遂於98年10月5日以存證信函檢具相關證件提出續約
    及繼承之申請，被上訴人若無正當理由，實無拒絕續約之理
    。
  (二)被上訴人以薛萬違約重建功德堂、華陀院、惠急慈善會及倉
    庫等建物為由而終止租約，然上開地上物於系爭租約起始日
    即89年10月24日已存在，豈有在租約存續期間以此主張承租
    人違反契約之理，被上訴人主張與禁反言原則有違；況上開
    地上物亦非薛萬所建，當無違反系爭租約第9條約定。從而
    ，系爭租約仍繼續有效存在，薛萬並無違約情事，上訴人係
    基於系爭租約而有權占有系爭土地。
  (三)退萬步言，縱認系爭租約因租期屆滿而終止，惟原審認定上
    訴人無權占有之範圍亦屬不當：原審認定上訴人擴大使用範
    圍，因而認定非系爭租約約定之範圍，為上訴人無權占有，
    然該部分土地係由三仙府管理委員會所使用，其上地上物亦
    均為三仙府管理委員會興建，非薛萬一人獨資興建，自非上
    訴人繼承之標的，此由臺灣嘉義地方法院99年度訴字第397
    號刑事案件審理中訴外人鄭聰銘、郭亮伶之證詞及卷內相關
    帳冊及委員名單可資證明。而上訴人僅是三仙府管理委員會
    委員之一，受委任而處理相關事務，對於超出原租約約定範
    圍之土地及其上地上物自無處分權能，故原審認定尚有疏漏
    等語。爰依法提起上訴，並聲明：原判決廢棄；上開廢棄部
    分，被上訴人在第一審之訴駁回；如受不利益判決，被告願
    供擔保，請准宣告免為假執行。
三、不爭執事項
  (一)系爭土地為中華民國所有，被上訴人為管理人。並有東山鄉
    ○○○○段13、22、29地號土地登記第二類謄本附卷可證（
    參臺灣嘉義地方法院嘉義簡易庭98年度嘉簡字第560號卷第8
    頁至第10頁）。
  (二)薛萬於65年11月22日向被上訴人承租系爭土地其中88坪（約
    290.9平方公尺即0.02909公頃）建築房屋，嗣於79年12月4
    日書立切結書予被上訴人，切結內容為：「具書人承貴處暫
    准第20林班貸地圖二號面積0.029公頃，建物基地上房屋因
    破舊且接近山壁有崩埋危險之顧忌，在原位置前移6公尺改
    建住屋完駿後自願將舊屋拆毀，絕不食言」，臺灣省政府農
    林廳林務局嗣於80年l月14日以八十林政字第180號函覆被上
    訴人，函覆內容為「薛萬先生承租大埔區第20林班暫准建地
    內房屋後方山坡，如遇颱風、豪雨確有土、石沖入住屋，影
    響安全者，同意照原租面積前移6公尺並更正租約位置承租
    ，惟其申請重建基地建坪，仍應照本局71、7、1林政字第24
    424號函規定，不得超越原建坪面積，並請貴處依上開規定
    核辦。」。並有薛萬切結書、臺灣省政府農林廳林務局80年
    l月14日八十林政字第180號函附卷可證（參臺灣嘉義地方法
    院嘉義簡易庭98年度嘉簡字第560號卷第12頁、第13頁）。
  (三)薛萬嗣又於91年4月2日書立續約申請書予被上訴人，其內容
    為：「本人薛萬承租大埔事業區二十林班圖2號暫准貸地面
    積0.0290公頃，茲因原契約於89年10月23日到期，檢附原契
    約書正本乙份，敬請准予辦理續約。」被上訴人嗣於91年4
    月19日與薛萬就系爭土地訂立系爭租約，該契約形式上為真
    正，內容略以：
  1.本租約出租之林地限建地（限供房屋基地之用）。
  2.租賃期間自89年10月24日起至98年10月23日止計9年（奉林
    務局65年11月22日林政字第50853號令核准租用），前項租
    期屆滿時，承租人若須繼續使用林地應於租期屆滿前1個月
    內檢具有關證件提出申請續租，否則視同放棄續租，應即無
    條件恢復原狀由林管處收回林地。
  3.全年應繳租金新臺幣（下同）745元，必要時得依臺灣省公
    有土地地租繳納辦法第4條之規定，折繳代金並按照出租機
    關所發地租繳納通知單之規定繳納之。
  4.租用林地有下列情形之一者，出租機關得終止租約，除下列
    1、2款外並依實際情形請求損害賠償。
    (1)政府因舉辦公共事業需要或依法變更使用者。
    (2)政府因實施國家政策必須收回時。
    (3)承租人使用該地違反法令時。
    (4)簽訂本租約滿一年承租人未依原定計畫使用土地時。
    (5)承租人使用林地經出租機關認為已發生阻礙國土保安情事
      而承租人不能依照出租機關之規定於期限內自行除去阻礙
      時。
    (6)承租人擅自擴大使用面積或損害附近竹木時。
    (7)其他合於民法及土地法之規定終止租約時。
  5.承租人非經出租機關之核准，不得將承租地內之房屋進行改
    建、增建、擴建或其他變動等行為，否則出租機關得終止租
    約收回林地。
    並有續約申請書、國有林地暫准使用租賃契約書附卷可證（
    參原審卷(一)第105頁、第123頁、臺灣嘉義地方法院嘉義簡易
    庭98年度嘉簡字第560號卷第14頁至第16頁）。
  (四)系爭租約所定租期於98年10月23日屆滿後，雙方並未以書面
    續約。
  (五)薛萬於93年7月5日死亡，上訴人薛釗士、江薛靜枝、薛瑞英
    、薛澤鑫、薛恭貴、薛憲秋、薛人傑、薛淑惠及薛藍宇為其
    繼承人。並有訴外人薛萬繼承系統表、上訴人等戶籍謄本及
    個人除戶資料查詢結果附卷可證（參臺灣嘉義地方法院嘉義
    簡易庭98年度嘉簡字第560號卷第22頁至第26頁、原審卷(一)
    第22頁至第30頁、第120頁）。
  (六)被上訴人於98年8月19日向上訴人全體提起返還租賃物、所
    有物及不當得利訴訟；並於95年8月30日、95年10月25日以
    存證信函寄送上訴人全體，通知限期將違規擅建之工作物拆
    除並完成廢棄物清運，逾期則終止租約。並有嘉義郵局第
    1307號、嘉義文化路郵局第01583號存證信函及回執附卷可
    證（參臺灣嘉義地方法院嘉義簡易庭98年度嘉簡字第560號
    卷第27頁至第30頁）。
  (七)系爭土地上有如改制前臺南縣白河地政事務所98年11月4日
    白地測字第127300號複丈成果圖所示之地上物，其中Bl部分
    即三仙府建物為薛萬所建造使用。並有臺南縣白河地政事務
    所99年2月5日所測字第0990000878號函及所附98年11月4日
    白地測土字第127300號土地複丈成果圖附卷可證（參原審卷
    (一)第49頁至第51頁）。
  (八)系爭土地之申報地價為每平方公尺42元。並有東山鄉○○○
    ○段13、22、29地號土地登記第二類謄本附卷可證（參臺灣
    嘉義地方法院嘉義簡易庭98年度嘉簡字第560號卷第8頁至第
    10頁）。
    以上事實，並經本院職權調取嘉義縣警察局嘉縣警刑科偵字
    第00980083186號刑案偵查卷宗、臺灣嘉義地方法院檢察署
    98年度偵字第5137號前案資料表卷宗、偵查卷宗、臺灣嘉義
    地方法院檢察署99年度請上字第103號偵查卷宗、臺灣嘉義
    地方法院99年度訴字第397號刑事卷宗及臺灣高等法院臺南
    分院99年度上訴字第1190號刑事卷宗全卷核閱無誤，堪信為
    真。
四、得心證之理由
    被上訴人主張系爭土地為國有土地，其為管理者，薛萬生前
    擅自興建系爭地上物，占用系爭土地如附圖所示部分，已違
    反系爭租約約定，且業因租約期滿，其得終止系爭租約，而
    上訴人為薛萬之繼承人，得依民法第455條、第767條規定、
    系爭租約與繼承之法律關係，請求上訴人基於繼承人地位拆
    除系爭地上物並返還系爭土地及給付相當租金之不當得利等
    情，上訴人辯稱系爭地上物僅如附圖所示編號B1建物為薛萬
    所興建，且係依系爭租約合法使用，系爭租約並無終止事由
    ，其餘地上物部分均為信徒集資興建，伊等並無占用，是本
    件所應審究者為：系爭地上物所有權或事實上處分權歸屬何
    人？系爭租約是否已合法終止？被上訴人請求上訴人拆除系
    爭地上物及返還系爭土地，有無理由？如有，可否請求相當
    租金之不當得利？數額是否適當？爰逐一論述如下：
  (一)按當事人主張有利於己之事實者，就其事實有舉證之責任，
    但法律別有規定，或依其情形顯失公平者，不在此限，民事
    訴訟法第277條定有明文。次按所有人對於無權占有或侵奪
    其所有物者，得請求返還之，民法第767條第1項前段亦著有
    明文。國有財產撥給各地國家機關使用者，名義上雖仍為國
    有，實際上即為使用機關行使所有人之權利，故對於是類財
    產，向准由管領機關起訴，代國家主張所有權人之權利（最
    高法院著有51年台上字第2680號判例可資參照），是由管領
    機關代國家主張所有人權利之情形，其實體法上之權利義務
    仍歸屬於國家。經查上訴人對於系爭土地屬國有，原告為管
    理機關，系爭地上物占用系爭土地如附圖所示之位置及面積
    ，伊等為薛為之繼承人等情並不爭執，惟以前詞置辯，準此
    ，自應由被上訴人就系爭地上物為薛萬所有或享有事實上處
    分權，且系爭租約已合法終止乙情，負舉證之責。
  (二)被上訴人主張系爭地上物均為薛萬興建所有，上訴人雖就編
    號Ｂ1建物為薛萬所建乙情不爭執，然辯稱系爭土地上其餘
    地上物為三仙府信徒集資興建，非上訴人有權處分等語，經
    查：
  1.按違章建築者，雖不能向地政機關辦理登記，但並非不得為
    交易、讓與之標的；房屋之拆除，為事實上之處分行為，未
    經辦理所有權第一次登記之建物，僅所有人或有事實上處分
    權之人，方有拆除之權限，而房屋戶口設籍之人或占有人，
    非必為房屋所有人或有事實上處分權，故不能僅憑戶籍設於
    系爭房屋，或占有該房屋，即認該人有事實上處分權，而命
    其拆屋還地（最高法院91年台上字第2154號判決、97年台上
    字第1101號判決要旨參照）。次按寺廟財產及法物為寺廟所
    有，由住持管理之，監督寺廟條例第6條第1項定有明文。而
    依臺灣寺廟一般運作實務，經登記之寺廟已有實體法上獨立
    為法律行為之能力，如以向信徒募建方式籌措興建寺廟建築
    之資金，信徒多認係捐贈予寺廟，而成為寺廟財產。準此，
    未保存登記建物如為寺廟所募建，縱為住持或管理委員會所
    管理使用，仍應以寺廟為事實上處分權人，僅寺廟有權處分
    該未保存登記建物。
  2.經查系爭地上物，其中編號Ｂ1建物為三仙府本體；編號Ｂ2
    部分為金爐；編號Ａ1至Ａ3部分即水泥庭院、停車場及花樹
    植栽；編號Ｃ部分為洗手間；編號Ｄ部分為禪房；編號Ｅ1
    至Ｅ3、Ｈ部分為倉庫；Ｆ1、Ｆ2部分為功德堂；Ｇ1、Ｇ2
    部分為三仙府惠急慈善會，編號Ｊ1、Ｊ2部分為華陀院主體
    ，編號Ｊ3部分為金爐，編號Ｉ1至Ｉ3部分為華陀院庭院，
    種有植栽等情，有附圖即臺南縣白河地政事務所98年11月4
    日白地測土字第127300號土地複丈成果圖、系爭地上物照片
    、三仙府華陀院違規違法建築物明細調查表（見臺灣嘉義地
    方法院嘉義簡易庭98年度嘉簡字第560號卷第17頁至第21頁
    、第34頁、第42頁、第47頁至第51頁、第43頁）等件影本在
    卷足憑，其中Bl建物為薛萬生前在向被上訴人承租系爭88坪
    土地上所起造，至遲於81年起作為三仙府使用，且薛萬生前
    為三仙府之住持，負責管理三仙府等情，為上訴人所不爭執
    ，且有行政院農業委員會林務局96年4月30日林政字第09616
    07125號函（見原審卷(二)第76頁至第83頁）、三仙府匾額照
    片（見嘉義地院嘉義簡易庭98年度嘉簡字第560號卷第34頁
    ）在卷足憑，堪認薛萬為如附圖所示編號B1建物之所有人無
    誤；而華陀院亦為薛萬生前所蓋建及管理乙節，業據證人即
    被上訴人秘書室技正鄭鈞謄於刑事案件中之證述（見嘉院99
    年度訴字第397號刑事卷(一)第127頁、第130頁、第131頁）、
    證人即於華陀院幫忙者李忠恩於刑事案件證述（見98年度偵
    字第5137號卷第28頁、刑事第一審卷(一)第116頁、第120頁）
    甚詳，又三仙府、華陀院之用電申請人為薛萬，由薛萬以其
    帳戶內存款扣繳，復有台灣電力股份有限公司新營區營業處
    99年6月15日新營字第09906001331號函（見嘉義地院99年度
    訴字第397號刑事卷(一)第510頁、第57頁）附卷可參，再觀系
    爭土地上如附圖所示其中編號B2為金爐，係作為三仙府祭拜
    之用，可認定為從物；其中編號Ａ1至Ａ3、Ｃ、Ｄ、Ｅ1至
    Ｅ3、Ｈ、Ｆ1、Ｆ2、Ｇ1、Ｇ2、Ｊ1至Ｊ3、Ｉ1至Ｉ3等地
    上物，經上訴人自陳係作為三仙府信眾休息、開會等利用，
    華陀院部分亦同等語（見本院卷第235頁），則上開地上物
    應係便利三仙府信徒供奉神明之用，具有提高三仙府整體使
    用效能之目的，復觀系爭地上物於86年11月9日前均已存在
    ，而三仙府於91年7月16日始為寺廟登記，華陀院並無寺廟
    登記，亦有系爭土地歷年航照圖、改制前臺南縣政府99年6
    月15日府民宗字第0990144360號函及所附之三仙府寺廟登記
    表、上訴人薛靜枝與薛瑞英96年9月14日陳情書附卷可稽（
    見嘉義地院檢察署98年度偵字第5137號卷第15頁、嘉義地院
    99年度訴字第397號刑事卷(一)第55頁至第56頁、原審卷(二)第
    37頁）附卷可考，綜參上情，則不論系爭地上物是否為薛萬
    向信徒募款或信徒自行出資所建，衡情均將事實上處分權歸
    屬薛萬，而由薛萬生前負責管理處分，堪認薛萬就系爭地上
    物均同享有事實上處分權，則被上訴人主張薛萬為系爭地上
    物之事實上處分權人等語，尚屬有據。
  3.惟查三仙府於91年7月16日為寺廟登記時，登記名稱為三仙
    府，主祀佛神像為袁天罡仙翁，宗教別為一貫道，建別為募
    建，建築時間為79年10月竣工，負責人職稱及姓名為住持薛
    萬，財產其中不動產為本廟，基地面積為0.0290公頃、建物
    面積405.9平方公尺、價值10,000,000元、所在地大埔20林
    班2號等情，有改制前臺南縣政府99年6月15日府民宗字第09
    90144360號函及所附之三仙府寺廟登記表附卷可稽，可見薛
    萬將原為其所有之如附圖所示編號Ｂ1建物嗣後登記為三仙
    府財產，揆諸前揭規定，薛萬已非該地上物之事實上處分權
    人，依法並無拆除權限，被上訴人以上訴人繼承薛萬之事實
    上處分權人地位而訴請拆除之，於法無據。另如附圖所示編
    號B2之金爐，有助於三仙府之效用，應可認定為三仙府即如
    附圖所示編號B1建物之從物，依民法第68條第2項規定，主
    物之處分及於從物，故該部分之事實上處分權亦應歸屬三仙
    府所有。至其餘地上物部分，因薛萬並未將之併列三仙府財
    產登記範圍，尚難認定有一同讓與事實上處分權予三仙府之
    意思，此外，依上訴人所提之證據，並無法證明薛萬確已將
    系爭地上物除如附圖所示編號B1、B2地上物外之事實上處分
    權讓與三仙府所有，而A1、A2、A3部分雖經地政機關記載為
    三仙府管理，然範圍甚廣，遍布其他C、D、E1至E3、F1、F2
    、G1、G2、H、I1至I3、J1至J3，據此，尚難認其係專供輔
    助三仙府之用，上訴人所辯，遽難採信。
  4.上訴人固辯稱除如附圖所示編號B1建物外，均為信徒集資興
    建等語，並提出三仙府管理委員會及華陀院照片影本2張（
    見本院卷第50頁、第51頁）及引用證人即三仙府信徒代表鄭
    聰銘、信徒郭亮伶於嘉院99年度訴字第397號刑事案件審理
    時之證詞為證，然查：上開照片至多僅能證明三仙府當時設
    有委員會管理三仙府及華陀院，尚不足以證明華陀院興建者
    即為三仙府管理委員會；且證人鄭聰銘係證稱：華陀院是82
    年間蓋的，之後曾因倒塌而修建，伊於88年間開始至華陀院
    時，聽薛萬及三仙府的信徒說華陀院要修建，請大家幫忙協
    助，當時華陀院還在修建，但主結構已經完成，所以是熱心
    的信徒大家捐獻蓋的，沒有捐獻功德名冊，伊是直接丟到功
    德箱，早期是薛萬管理等語（見嘉院99年度訴字第397號刑
    事卷(一)第138頁至第151頁）；郭亮伶則證稱：華陀院在80幾
    年間因颱風造成樹木壓毀屋頂而修整過，修建時伊夫妻有捐
    款等語（見嘉義地院99年度訴字第397號刑事卷(一)第152頁至
    第159頁），觀諸上開證人證述，僅能證明華陀院建造完成
    後曾有屋頂毀損情形，當時信徒曾捐款贊助以修復屋頂之事
    實，則華陀院並非全部重新建造至明，亦無法證明華陀院於
    起造時為三仙府信徒全體集資興建，是上訴人所提之上開證
    據均不足以證明華陀院屬信徒集資興建，所辯遂難採信。況
    縱認上情屬實，薛萬亦已取得事實上處分權，業已論述如前
    ，上訴人仍因繼承而取得除如附圖所示編號B1、B2地上物外
    之事實上處分權，上訴人所辯，即難憑採。
  5.綜上所述，被上訴人主張系爭地上物除編號B1、B2地上物外
    ，為薛萬取得事實上處分權，上訴人經繼承而為事實上處分
    權人等情，堪以採信；至如附圖所示編號B1、B2地上物應認
    定為三仙府所有，被上訴人此部分主張，尚無理由。
  (三)上訴人主張於系爭租約租期屆滿後，並未同意續租，故系爭
    租約業已於98年10月23日終止等語，經查：
  1.按租用建築房屋之基地，非因契約年限屆滿時，出租人不得
    收回，土地法第103條第1款定有明文。
  2.系爭租約租賃期間自89年10月24日起至98年10月23日止計9
    年，於98年10月23日屆滿後，雙方並未以書面續約等情，為
    兩造所不爭執，復觀系爭租約第3條：「......前項租期屆
    滿時，承租人若須繼續使用林地應於租期屆滿前1個月內檢
    具有關證件提出申請續租，否則視同放棄續租，應即無條件
    恢復原狀由林管處收回林地」等語可知，承租人於租期屆滿
    前提出續租申請，僅屬即向出租人為繼續承租之要約，須待
    出租人表示同意而為承諾出租之意思表示，雙方就租賃物為
    新租賃關係之意思表示達成合致，始可認為雙方締結新租賃
    契約，是於被上訴人未表示同意續租前，仍不能認為雙方間
    成立新租賃關係。
  3.被上訴人固曾於98年9月1日函文通知薛萬辦理續約，有被上
    訴人觸口工作站98年9月1日國有林地承租續約案件通知單（
    見原審卷(二)第52頁、第57頁、第91頁）等件影本為證，然觀
    函文內容僅屬通知承租人提出續租申請性質，與同意續約之
    意思表示有間，況上訴人於98年10月5日至被上訴人處提出
    申請時遭拒，有被上訴人98年10月7日嘉觸政字第098550574
    0號函（見原審卷(二)第53頁、第58頁、第92頁）、上訴人中
    埔後庄郵局第00282號存證信函（見原審卷(二)第90頁）等件
    為證，益徵被上訴人並不同意續租，此外上訴人復未舉證證
    明被上訴人有何同意續租之意思表示，則被上訴人主張並未
    同意續租故系爭租約已終止等語，自屬有據。
  4.上訴人固辯稱：薛萬因信賴系爭租約始付出鉅額費用建屋，
    上訴人基於繼承人地位，自應依系爭租約第3條約定享有優
    先續租權，其於98年10月5日以存證信函檢具相關證件提出
    續約及繼承之申請，被上訴人若無正當理由，實無拒絕續約
    之理等語，惟查依系爭租約第3條約定可知該條僅係規定承
    租人續租之申請要件及逾期申請法律效果，並無法據以推論
    出承租人享有優先承租之權利；況承租人提出續租申請，出
    租人並無當然同意之義務，上訴人所辯，尚非可採。
  5.上訴人又辯稱並無違約使用情事，擴大使用範圍屬三仙府管
    理委員會所為，有信賴保護原則之適用等語，惟查系爭土地
    上建有寺廟為三仙府、華陀院及附屬建物，占用面積超出原
    租約範圍甚多，有土地複丈成果圖及勘驗筆錄可稽，縱依上
    訴人所辯為三仙府管理委員會所擴建，衡情薛萬必定知情，
    且薛萬應同意三仙府擴大使用面積，顯已違反系爭契約第6
    條第6款之規定，不因系爭地上物於89年間業已存在而使違
    約行為合法化，況被上訴人於97年5月6日即發函通知華陀院
    限期拆除擅建之工作物，亦有被上訴人97年5月6日嘉觸字第
    0975502379號函影本1份（見本院卷第161頁）為證，是被上
    訴人拒絕續約並無任何違反信賴保護原則或禁反言原則之處
    ，上訴人所辯亦難遽採。
  6.上訴人再辯稱：縱認系爭租約因租期屆滿而終止，被上訴人
    並未反對上訴人繼續使用租賃土地，故其亦得依民法第451
    條規定對系爭88坪承租地主張存在不定期限租賃關係，仍有
    合法占用權利等語，惟查：
  (1)按契約之要約人，因要約而受拘束；又按租賃期限屆滿後，
    承租人仍為租賃物之使用收益，而出租人不即表示反對之意
    思者，視為以不定期限繼續契約，民法154條第1項前段、第
    451條分別定有明文。次按定期租賃契約期滿後之得變為不
    定期租賃者，在出租人方面係以有無即表示反對之意思為條
    件，而非以有無收取使用收益之代價為條件，故苟無即表示
    反對之意思而未為使用收益代價之收取，其條件仍為成就，
    苟已即為反對之意思而為使用收益代價之收取，其條例仍為
    不成就（最高法院47年台上字第1820號判例要旨參照）。
  (2)上訴人有違反系爭租約而符合終止事由之情形，系爭租約亦
    因至98年10月23日租期屆滿而終止，且兩造間因被上訴人不
    同意續租，故未繼續締結新租賃關係等情，業已認定如前；
    被上訴人於99年8月19日系爭租約仍存續中，更以上訴人為
    被告提起拆屋還地等事件之本訴，請求上訴人拆除系爭地上
    物及返還系爭土地，且給付相當於租金之不當得利，訴訟進
    行中仍為相同請求，並不同意和解等情，亦有原審卷宗全卷
    附卷可憑，足見被上訴人在租賃期限屆滿前或屆滿後，均明
    白表示反對上訴人繼續使用收益上開土地，揆諸前揭規定，
    被上訴人自有反對之意而與不定期限租賃要件有違，且上訴
    人確有違約情事，則其主張並無違約，得就系爭88坪承租地
    視為以不定期限繼續租約等語，尚嫌無據。
  (四)綜上所述，被上訴人依民法第455條、第767條規定，請求被
    上訴人拆除如附圖所示除編號B1、B2以外之地上物，並返還
    所坐落之系爭土地，且請求給付相當於租金之不當得利20,0
    41元，為有理由，逾此範圍部分，為無理由：
  1.查系爭租約既已終止，上訴人基於承租人繼承人之地位，負
    有返還系爭88坪承租地之義務，固為民法第455條所明定，
    惟按被上訴人雖請求上訴人返還系爭土地，系爭土地上既建
    有上述房屋，而被上訴人請求上訴人拆除該房屋部分，因上
    訴人對該房屋並無事實上處分權，則房屋既不能拆除，上訴
    人何能將土地返還於被上訴人，蓋返還土地係指移轉土地之
    占有之謂，故返還土地必須排除地上房屋，始克達成交還土
    地之目的，而使被上訴人得以占有使用（最高法院88年度台
    上字第2006號判決要旨參照）。是以，倘當事人對房屋已無
    事實上處分權，向其請求返還該房屋所坐落之基地，自屬事
    實上給付不能，而無執行可能，則本件因薛萬已將如附圖所
    示編號B1、B2地上物事實上處分權讓與三仙府所有，揆諸前
    揭規定，被上訴人向上訴人請求返還系爭88坪承租地，於法
    尚有未合。
  2.次查系爭土地既為國有土地，被上訴人為管理機關，而系爭
    地上物無權占用系爭土地如附圖所示之位置及面積，其中除
    編號B1、B2地上物認定為三仙府所有外，其餘部分則由上訴
    人繼承薛萬而為事實上處分權人等情，已如前述，上訴人復
    未舉證證明對占用上開土地部分有何合法占用權源，被上訴
    人主張上訴人無權占用上開土地，洵屬有據。從而，系爭地
    上物除其中B1、B2地上物因上訴人並無事實上處分權，而不
    得訴請拆除及返還其坐落土地外，其餘地上物無權占用系爭
    土地，被上訴人本於管理者地位，依民法第767條規定，請
    求被上訴人拆除如附圖所示除編號B1、B2以外之地上物，並
    返還所坐落之該部分土地，亦屬有據。
  3.被上訴人得請求相當於租金之不當得利20,041元：
  (1)按無法律上之原因而受利益，致他人受損害者，應返還其利
    益，民法第179條定有明文。次按無權占有他人土地，可能
    獲得相當於租金之利益為社會通常之觀念，是請求人請求無
    權占有人返還占有系爭土地所得之利益，原則上應以相當於
    該土地之租金額為限（最高法院61年度台上字第1695號判例
    意旨參照）。
  (2)上訴人自98年10月24日租期屆滿翌日起迄今，仍拒絕拆除系
    爭地上物並返還無權占用之土地，就占有系爭土地除如附圖
    所示編號B1、B2建物坐落基地外之部分，自屬受有相當於租
    金之利益，渠等無權占有致被上訴人無法使用而受有損害，
    其間顯有因果關係，被上訴人請求上訴人給付自98年10月24
    日起至99年8月31日止相當於租金之不當得利，於法有據；
    至系爭B1、B2地上物占用系爭土地之部分，並無證據證明為
    上訴人所占用並受有利益，此部分請求則不應准許。
  (3)另查系爭土地地目空白，使用分區為森林區，使用地類別為
    林業用地，位於山區，有系爭土地登記第二類謄本、空照圖
    （見嘉院嘉義簡易庭98年度嘉簡字第560號卷第8頁至第10頁
    、第47頁至第50頁）在卷可參，審酌系爭土地交通尚非便利
    ，未見繁榮，並審酌前述租賃關係尚存時，最後一次租金係
    每年597元，有94年度貸地租金徵收清冊（嘉義地院98年度
    嘉簡字第560號卷第45頁）等一切情狀，認被上訴人之請求
    相當於租金之損害賠償，以依系爭土地申報地價4％計算，
    較屬合理。又上訴人占用系爭土地面積為14283.63平方公尺
    （見附圖），系爭土地之申報地價為每平方公尺41元（見嘉
    義地院嘉義簡易庭98年度嘉簡字第560號卷第8頁至第10頁）
    ，被上訴人所得請求每月相當於租金之不當得利損害賠償額
    應以1,952元為當【計算式：41（元）14283.63（平方公
    尺）4％12（月）＝1,952（元，元以下四捨五入】。是
    以，被上訴人請求上訴人給付相當於租金之不當得利於20,0
    41元範圍內，為有理由，逾此範圍，則無理由，應予駁回【
    計算式：自98年10月24日起至99年8月31日止共計10月又8日
    ，1,95210＋1,952308＝20,041（元，元以下四捨五
    入）】。
  (五)又按給付有確定期限者，債務人自期限屆滿時起，負遲延責
    任；給付無確定期限者，債務人於債權人得請求給付時，經
    其催告而未為給付，自受催告時起，負遲延責任；其經債權
    人起訴，或依督促程序送達支付命令者，與催告有同一之效
    力；民法第229條第1、2項分別定有明文。又遲延之債務，
    以支付金錢為標的者，債權人得請求依法定利率計算之遲延
    利息；但約定利率較高者，仍從其約定利率；而應付利息之
    債務，其利率未經約定，亦無法律可據者，週年利率為百分
    之五，亦為同法第233條第1項及第203條所明定。查本件被
    上訴人請求上訴人共同給付20,041元，並未定有給付之期限
    ，被上訴人前於99年8月18日以民事聲請狀向上訴人請求給
    付，已認有催告之意思，則其請求自99年9月1日起至清償日
    止，按週年利率5％計算之利息，核無不合，亦予准許。
五、綜上所述，被上訴人依據民法第767條規定及不當得利、繼
    承之法律關係，請求上訴人拆除如附圖所示除B1、B2部分外
    之地上物，將其無權占用系爭土地部分交還被上訴人，併給
    付20,041元，及自99年9月1日起至清償日止，按週年利率5
    ％計算之利息，為有理由，應予准許，逾此範圍部分，則無
    理由，應予駁回。
貳、反訴部分
一、上訴人即反訴原告起訴主張除與前揭本訴主張相同者外，另
    稱：原審雖認被上訴人於98年8月19日向上訴人提起返還租
    賃物、所有物及不當得利之訴，足見被上訴人於租賃期間屆
    滿前或屆滿後，均表示反對上訴人繼續使用收益系爭土地，
    而不構成不定期租賃契約，然被上訴人提起訴訟之本意係認
    為上訴人違約而欲終止租約，若上訴人未違約，則被上訴人
    不會提起訴訟，更不至於拒絕續約。本件上訴人並未違約，
    故被上訴人應依約將系爭土地繼續出租予上訴人，兩造間應
    繼續存在租賃關係，並聲明：原判決廢棄；上開廢棄部分，
    確認兩造就系爭租約約定土地之不定期租賃契約存在；被上
    訴人應與上訴人就上開土地辦理續約。
二、被上訴人即反訴被告抗辯略以：系爭租約期滿後，有如本訴
    所述之終止租約事由，自無續租之理；況依最高法院47年台
    上字第1820號判例、71年度台上字第5096號判決要旨，如有
    反對承租人使用之意思，即發生阻止續約之效力，不論是否
    有無收取使用對價，不定期租賃之條件亦不成就。被上訴人
    分別於95年8月30日、95年10月25日以存證信函通知上訴人
    全體，限期將違規擅建之工作物拆除並完成廢棄物清運，逾
    期則終止租約，故系爭租約已在期滿前因上訴人未限期改善
    而終止；又被上訴人已於租期屆滿即98年10月23日前之98年
    8月19日起訴，可知被上訴人已明顯反對上訴人等繼續使用
    系爭土地，無視為不定期租賃之可能等語置辯。併為答辯聲
    明：上訴駁回。
三、得心證之理由
    上訴人有違反系爭租約而符合終止事由之情形，系爭租約亦
    因至98年10月23日租期屆滿而終止，且兩造間因被上訴人不
    同意續租，故未繼續締結新租賃關係，而被上訴人在租賃期
    限屆滿前或屆滿後，均明白表示反對上訴人繼續使用收益上
    開土地，又被上訴人並無同意續租之義務等情，業如前述，
    是兩造間並不存在不定期租賃契約。從而，上訴人請求確認
    渠等與被上訴人就系爭88坪承租地之不定期租賃契約存在，
    及被上訴人應就該部分土地與渠等辨理續約，均為無理由，
    均應駁回。
、基上所陳，本訴部分被上訴人依據民法第767條規定、租賃
    契約及不當得利、繼承之法律關係，請求上訴人拆除如附圖
    所示除B1、B2部分外之地上物，將其無權占用系爭土地部分
    交還被上訴人，併給付20,041元，及自99年9月1日起至清償
    日止，按週年利率5％計算之利息，為有理由，應予准許，
    逾此範圍部分，則無理由，應予駁回。反訴部分上訴人請求
    確認兩造就系爭88坪承租地之不定期租賃契約存在，及被上
    訴人應就該部分土地與反訴上訴人辨理續約，均無理由，應
    予駁回。原審就本訴部分判命上訴人拆除如附圖所示編號B1
    、B2地上物及給付超過20,041元及超過部分之遲延利息，並
    為假執行之宣告，尚有未洽。上訴意旨指摘原判決此部分不
    當，求予廢棄改判，為有理由，應由本院予以廢棄，並駁回
    被上訴人此部分在第一審之訴，且其假執行聲請部分因訴之
    駁回而失所依據，故亦應駁回，爰改判如主文第3項所示。
    至反訴部分原審為上訴人敗訴之判決，並無違誤，上訴意旨
    求予廢棄改判，非有理由，應予駁回。
肆、按對於簡易訴訟程序之第二審裁判，其上訴利益逾第466條
    所定數額者，當事人僅得以其適用法規顯有錯誤為理由，逕
    向最高法院提起上訴，民事訴訟法第436條之2第1項定有明
    文。查本案係關於財產權之訴訟，兩造均陳明願供擔保，請
    准宣告假執行及免為假執行，經查被上訴人勝訴部分之訴訟
    標的價額，已逾上訴第三審所規定之數額，爰分別酌定相當
    之金額准許之。
伍、本件待證事實已臻明確，兩造其餘攻擊防禦方法及舉證，對
    判決結果已不生影響，爰不一一論述，併此敘明。
陸、末按各當事人一部勝訴、一部敗訴者，其訴訟費用，由法院
    酌量情形，命兩造以比例分擔或命一造負擔，或命兩造各自
    負擔其支出之訴訟費用；共同訴訟人，因連帶或不可分之債
    敗訴者，應連帶負擔訴訟費用；民事訴訟法第79條、第85條
    第2項分別定有明文。本件被上訴人之本訴為一部有理由，
    一部無理由；上訴人之反訴為全部無理由，本院審酌兩造勝
    敗比例，爰確定該部分訴訟費用之負擔如主文第5項所示。
柒、據上論結，本件上訴為一部有理由、一部無理由，依民事訴
    訟法第385條第1項前段、第436條之1第3項、第449條第1項
    、第450條、第79條，判決如主文。
中    華    民    國   100    年    12    月    7     日
                    民事第二庭  審判長法  官  李杭倫
                                      法  官  王國忠
                                      法  官  許育菱
以上正本證明與原本無異。
如不服本判決，應於送達後20日內，向本院提出上訴狀並表明上
訴理由，如於本判決宣示後送達前提起上訴者，應於判決送達後
20日內補提上訴理由書（須附繕本）。如委任律師提起上訴者，
應一併繳納上訴審裁判費。
對於簡易訴訟程序之第二審裁判，其上訴利益逾第466條所定之
額數者，當事人僅得以其適用法規顯有錯誤為理由，逕向最高法
院提起上訴。
中    華    民    國   100    年    12    月    7     日
                                      書記官  謝安青